【裁判字號】    94,簡,1081
【裁判日期】    950417
【裁判案由】    食品衛生管理法
【裁判全文】
臺北高等行政法院判決
                                    94年度簡字第01081號
原      告  錠鋐有限公司
代  表  人  甲○○
被      告  臺北縣政府
代  表  人  乙○○（縣長）
上列當事人間因食品衛生管理法事件，原告不服行政院衛生署
中華民國94年11月3日衛署訴字第0940035407號訴願決定，提
起行政訴訟。本院判決如下：
    主  文
原告之訴駁回。
訴訟費用由原告負擔。
    事  實
甲、事實概要：
    原告因於民國（下同）94年5月6日在獨家報導第873期刊登
    「母親節回饋胖媽優先瘦身其他人我們不要SOLO 30天讓胖
    媽甩掉10公斤變辣媽．．．雕塑迷人曲線瘦身完美比例．．
    ．超強燃脂CCBA-縱火燒脂，阻斷熱量．．．獨步噴霧萃取
    技術，百分百純化18種頂級瘦身元素，吸收效果遠遠超越他
    牌瘦身產品達100倍以上．．．江宏恩45天，暴減13公斤，
    ．．．王美雪45天，狂減13.8公斤．．．」等文詞之廣告（
    下稱系爭廣告），經行政院衛生署中醫藥委員會查獲，由該
    署移送被告所屬衛生局查證認該等廣告涉及誇大、易生誤解
    ，被告乃以原告違反食品衛生管理法第19條第1項規定，依
    同法第32條第1項前段規定，以94年6月29日北府衛藥字第
    0940040614號行政處分書（下稱原處分）處原告新臺幣（下
    同）4萬元罰鍰。原告不服，提起訴願，遭決定駁回，遂提
    起行政訴訟。
乙、兩造聲明：
  一、原告聲明：訴願決定及原處分均撤銷。
  二、被告聲明：駁回原告之訴。
丙、兩造主張：
原告主張：
一、查系爭廣告中從無提及關於任何食品之訊息，而消費者亦無
    法自廣告內容中推知原告所欲販售者為食品，實則原告為予
    消費者正確之減肥概念，排除傳統服用健康食品而不注重運
    動之錯誤概念，為教導消費者如何保持曲線及苗條身材，注
    重健康飲食及正確運動方法，並非以服用原告所販售之食品
    、食品添加物、食品用洗潔劑等產品。原告系爭廣告從無提
    及原告所販售之產品為「食品」，既非食品或食品添加物或
    食品用洗潔劑，又何來受食品衛生管理法之拘束？
二、按食品衛生管理法第19條規定之立法意旨在於食品並非藥品
    ，並無療效，其成分應誠實告之，不得有隱匿或不實之宣傳
    ，以免消費者因誤信廣告、宣傳或標示而產生誤解，致有誤
    購之虞。查系爭廣告並未提到「SOLO 5日勁美膠囊」可以減
    肥或具有藥性療效之字詞，消費者亦不知「SOLO 5日勁美膠
    囊」可以減肥或具療效，當不會因原告之廣告或宣傳，致指
    名購買「SOLO 5日勁美膠囊」，被告不能以事後之訪談結果
    ，倒推系爭廣告內容即係販售「SOLO 5日勁美膠囊」。退步
    言之，原告所委託之鄧碧琴在被告所屬衛生局之訪談紀錄中
    ，雖自承有販售「SOLO 5日勁美膠囊」，但所述內容係指原
    告為配合消費者接受其減肥計畫時，所附帶之產品，消費者
    可決定是否接受並購買。原告並未在系爭廣告宣傳或推介上
    開產品，與一般直接在廣告中提及產品，而違反食品衛生管
    理法之例，不能同日而語，原處分及訴願決定均有誤會。
三、再退步言之，原處分及訴願決定對原告系爭廣告1則處以4萬
    元罰鍰，有違信賴原則及法律保留原則，應無以維持。所謂
    一行為一處罰，應以自發覺處分之次數為行為次數始屬公允
    ，否則行為人未受處罰之前，現行法未設置審核廣告機關，
    在未受處分機關之警告或處分前，行為人何以知悉其廣告有
    違反食品衛生管理法之虞？食品衛生管理法第19條規範內容
    充斥諸多不確定法律概念，因此，行為人對於所刊登之廣告
    在未受任何處分或警告之前，當然自信其廣告「合法」而繼
    續刊登，對於嗣後接獲多張之罰鍰處分而言，係可歸於行政
    機關怠惰，竟將之加諸行為人，實有違信賴原則。又原處分
    及訴願決定均係按行政院衛生署89年9月7日衛署食字第
    0890014159號函釋，該函釋並非法律且無法律授權，被告竟
    據以作成加重原告負擔之處分，亦違反法律保留原則。
被告主張：
一、按行政院衛生署為保護消費者權益，以82年4月29日衛署食
    字第8225211號函（88年7月31日衛署食字第88037735號函修
    訂）就有關食品廣告標示詞句是否涉及虛偽、易生誤解或涉
    醫療效能等加以認定。又行政院衛生署業以94年3月31日衛
    署食字第0940402395號函修訂「食品廣告標示詞句是否涉及
    虛偽、易生誤解或醫療效能等之認定表」內容，並登載於行
    政院衛生署設置之食品資訊網公開網站供民眾參閱。
二、查原告於獨家報導第873期72頁刊載系爭廣告，內容宣稱「
    ．．．SOLO 30天讓胖媽甩掉10公斤變辣媽．．．雕塑迷人
    曲線瘦身完美比例．．．辣媽瘦身保證班．．．」等詞句，
    顯見原告之產品為食品，又原告之受託人鄧碧琴於94年6月6
    日接受被告所屬衛生局人員訪談時已表示：「上列『SOLO』
    廣告確為本公司委請廣告公關公司製作刊載，而『SOLO』產
    品正確品名為『5日勁美膠囊』，屬性為食品，經衛署食字
    第0930404296號函配方審查認定為食品，並已向將圓企業有
    限公司（台中市南屯區○○○○路587號2樓）取得代理權。
    」等語，有經鄧碧琴確認後始簽章之「臺北縣政府衛生局食
    品衛生訪談紀錄表」影本可稽，亦可證明原告所刊登系爭廣
    告之販售標的是名為「SOLO（5日勁美膠囊）」食品。
三、系爭廣告中除以瘦身、減重為主軸，佐以藝人減重、瘦身經
    驗為宣傳，明顯誤導消費者認為其產品具有瘦身、減重等改
    變身體外觀之功效，然原告辯稱所述內容從無提及關於任何
    食品之訊息，消費者自無法從廣告內容中推知其所欲販售者
    為食品，係為予消費者正確之減肥概念云云，顯為規避、卸
    責之詞。
四、原處分僅處分原告於獨家報導第873期72頁刊載系爭廣告1則
    ，故原告針對「一行為一處罰」之辯詞，顯係模糊違規事實
    。且查一行為一罰原意，乃是僅在一媒體刊載或宣播廣告，
    其讀者或觀眾自然減少，影響層面範圍自亦較小，然如相繼
    在數種媒體刊載或宣播，則其宣傳效果，自非僅在一種媒體
    刊載或宣播所堪比擬，故而不論違規廣告刊登幾次，均以按
    次處分，即同一產品在3種不同媒體各刊載一天則處以3次，
    如在3種媒體各刊登3次，即須處以9次。依據行政院衛生署
    分別於86年3月3日衛署食字第86003925號函釋：「．．．即
    使為同一產品，但有多數之違規廣告行為時，仍應分別處罰
    。」89年9月7日衛署食字第0890014159號函釋：「．．．對
    於執行違規食品廣告案件之處分時應落實一行為一罰，併案
    處罰應秉持公平原則處以倍數罰鍰。」90年8月17日衛署食
    字第0900050968號函說明二釋示：「有關於報紙媒體之違規
    次數的認定標準（一）同一版廣告於同一天在不同報紙刊登
    之廣告，視為多起違規行為，但均視為個別乙次之違規行為
    ，應分別加以處分。（二）同一版廣告於不同日期刊登於同
    一報紙，視為多起連續之違規行為。」多次重申一行為一罰
    之處辦原則，且行政罰本質上即是對過去之違法行為所作之
    制裁，故自當依行為數決定裁罰數，此為法理之當然，與法
    律保留原則並無牴觸。被告乃依據食品衛生管理法第19條第
    1項規定，依同法第32條第1項規定，以每一行為（則）罰鍰
    4萬元計算，尚未逾越處3萬元以上15萬元以下之裁量額度，
    乃依法有據，並無不合。
五、被告未有任何意思表示致原告足資信賴其違規行為係屬合法
    ，故其侈言「信賴保護」，表示違規行為在未受處分前即「
    自信」合法，完全扭曲「信賴保護」之內涵，實不足採。
六、法律公布後，人民即有知悉並遵守之義務。原告既經營販售
    食品，自應了解食品衛生相關規定，並加以遵守，按原告所
    刊登系爭廣告，以誇大不實訊息散發予消費者，其違規事實
    洵堪認定，謹請鈞院駁回其所訴，以維法紀，並保障消費者
    獲得正確資訊、維護健康的權利。
    理  由
一、按「對於食品、食品添加物或食品用洗潔劑所為之標示、宣
    傳或廣告，不得有不實、誇張或易生誤解之情形。」「違反
    第十九條第一項規定者，處新臺幣三萬元以上十五萬元以下
    罰鍰．．．」為食品衛生管理法第19條第1項及第32條第1項
    前段所明定。又行政院衛生署修訂之「食品廣告標示詞句涉
    及誇張易生誤解或醫療效能之認定表」，其中「２、詞句未
    涉及醫藥效能但涉及誇張或易生誤解：（3）涉及改變身體
    外觀者：例句：減肥。塑身．．．。」
二、原告因於94年5月6日在獨家報導第873期刊登系爭廣告，經
    行政院衛生署中醫藥委員會查獲，由該署移送被告所屬衛生
    局查證認該等廣告涉及誇大、易生誤解，被告乃以原告違反
    食品衛生管理法第19條第1項規定，依同法第32條第1項前段
    規定，以原處分處原告4萬元罰鍰。原告不服，主張如事實
    欄所載。
三、經查，本件原告於事實欄所揭時間及雜誌刊登系爭廣告1則
    ，經被告所屬衛生局人員於94年6月6日約談原告委任之該公
    司職員鄧碧琴，其坦稱系爭廣告：「確為本公司委請廣告公
    關公司製作刊載．．．『SOLO』產品正確品名為『5日勁美
    膠囊』，屬性為食品，經衛署食字第0930404296號函配方審
    查認定為食品」等詞，此有系爭廣告及經鄧碧琴簽章確認之
    94年6月6日「台北縣政府衛生局食品衛生訪談紀錄表」影本
    在卷可稽，其有刊登食品廣告涉及誇大、易生誤解之違規事
    實，洵堪認定。
四、原告雖主張略以系爭廣告並無「SOLO 5日勁美膠囊」之文詞
    ，亦無提及原告所販售之產品為「食品」，不受食品衛生管
    理法之拘束。且原告並未於系爭廣告宣傳或推介上開產品，
    與一般直接在廣告中提及產品，而違反食品衛生管理法之例
    不同一節。惟查，食品衛生管理法明確規定，食品之宣傳或
    廣告不得有不實、誇張或易生誤解之情形，而違規廣告之認
    定，係就個案所欲傳達消費者訊息之整體表現，包括文字敘
    述、產品品名、圖案、符號等綜合研判後，再據以認定。本
    件系爭廣告除以減重、瘦身為主軸，並佐以藝人減重、瘦身
    經驗為宣傳，縱其廣告未出現「SOLO 5日勁美膠囊」之文詞
    ，其整體表現，仍可認定為違規食品廣告，況原告委任之該
    公司職員鄧碧琴於接受被告所屬衛生局人員約談時，即坦承
    「『SOLO』產品正確品名為『5日勁美膠囊』，屬性為食品
    ，並經衛署食字第0930404296號函配方審查認定為食品」，
    已如前述，是其所訴，顯對法令有所誤會，不足採信。
五、原告另主張原處分及訴願決定對系爭廣告處以4 萬元罰鍰，
    有違信賴原則及法律保留原則云云。惟查原告既將經衛署食
    字第0930404296號函配方審查認定為食品之產品為廣告，自
    應遵守食品衛生管理法及行政院衛生署公告之「食品廣告標
    示詞句涉及誇張易生誤解或醫療效能之認定表」之相關規定
    ，自不得以不知法令規定而邀免罰。又本件僅有一次行為，
    與原告所稱「一行為一處罰，應以自發覺處分之次數為行為
    次數始屬公允」無關，又原告所為係屬違法行為，要無信賴
    保護原則之適用。
六、從而，本件原處分並無違誤，訴願決定遞予維持，亦無不合
    。原告徒執前詞，訴請撤銷訴願決定及原處分，並無理由，
    應予駁回。又本件訴訟標的為20萬元以下，屬簡易事件，且
    事證明確，爰不經言詞辯論，逕為判決。
七、本件事證已臻明確，兩造其餘攻擊防禦方法均與本件判決結
    果不生影響，爰不一一論述，併此敘明。
據上論結，本件原告之訴為無理由，爰依行政訴訟法第236條、
第233條第1項及第98條第3項前段，判決如主文。
中    華    民    國    95    年    4    月    17     日
                                   第一庭法  官  黃清光
上為正本係照原本作成。
本件以訴訟事件所涉及之法律見解具有原則性者為限，始得於本
判決送達後20日內向本院提出上訴狀並表明上訴理由，如已於本
判決宣示後送達前提起上訴者，應於判決送達後20日內補具上訴
理由（均按他造人數附繕本），且經最高行政法院許可後方得上
訴。
中    華    民    國    95    年     4    月   17     日
                                         書記官  楊子鋒


司法院資訊處製作；財團法人民間司法改革基金會備份。
